【裁判字號】    97,易,974
【裁判日期】    980406
【裁判案由】    傷害
【裁判全文】
臺灣屏東地方法院刑事判決               97年度易字第974號
公  訴  人  臺灣屏東地方法院檢察署檢察官
被      告  乙○○
上列被告因傷害案件，經檢察官提起公訴（95年度偵字第5706號
），本院判決如下：
    主  文
乙○○共同傷害人之身體，處有期徒刑貳月，減為有期徒刑壹月
，如易科罰金，以銀元佰元即新台幣玖佰元折算壹日。
    事  實
一、緣戊○○於民國95年3 月19日上午，與其妻丁○○、母親潘
    貴英、大姊邱賴雲香、大姊夫甲○○及兒子潘相辰前往屏東
    縣滿州鄉○○村○○路墳墓掃墓，戊○○駕駛車牌號碼
    S7-1433 號廂型車搭載其妻丁○○於該日上午11時許先行抵
    達上開墓地，並在該墓地旁之產業道路停車，以搬下放在該
    車上之祭品，適乙○○與其妻丙○○於此時掃墓完，欲駕駛
    渠等經營「建明瓦斯行」所使用之不詳車號之貨車離開該墓
    地，惟遭戊○○上開廂型車擋住通道，乃開口要求戊○○將
    其上開廂型車移開，然戊○○並未依照其要求將車移開，乙○○因此心生不滿，出言罵戊○○，雙方因此發生口角衝突
    ，此時邱谷鐘亦駕駛車牌號碼YE─2097號自小客車搭載潘貴
    英、邱賴雲香、潘相辰抵達上開墓地，嗣後乙○○駕駛上開
    貨車搭載丙○○從另一個出口處駛離該墓地；戊○○因恐乙○○對其家人不利，即駕駛上開廂型車在後跟著乙○○之貨
    車，嗣於同日上午11時44分許，戊○○跟隨乙○○駛抵乙○○位於屏東縣滿州鄉○○村○○路38號之住處，戊○○見乙○○停車，亦隨之停車並下車，乙○○竟夥同數名真實姓名
    年籍不詳之成年男子，基於傷害之犯意聯絡，由其中幾名成
    年男子自後架住並抓住戊○○之身體，再由乙○○與另外數
    名成年男子徒手毆打戊○○之頭部後方、臉部、背部、右腰
    部等部位，致戊○○受有右眼眼袋瘀傷、頭部後方外傷併輕
    微腦震盪、臉部挫傷併3 處瘀傷（各為2 1 、2 1 、
    1.5 0.5 公分）、背部挫傷、右腰瘀傷等多處傷害；嗣因
    潘貴英等人見戊○○離開甚久未歸，擔心戊○○之安危，乃
    責由邱谷鐘駕駛上開自小客車搭載丁○○前去察看，嗣渠等
    駛抵乙○○上開住處附近時，見到戊○○躺臥在路旁、意識
    不清，旋上前將戊○○喚醒，於戊○○稍事休息後，甲○○
    詢問戊○○能否駕車，戊○○表示可以，戊○○即駕駛上開
    廂型車搭載丁○○返回上開墓地，甲○○則駕駛上開自小客
    車返回上開墓地，復駕車返家。嗣戊○○於同日下午2 時30
    分許，前往行政院衛生署屏東醫院恆春分院急診，並於同日
    下午4 時5 分許，至屏東縣警察局恆春分局滿州分駐所報案
    ，再於同日晚上9 時27分許，前往國軍高雄總醫院急診住院
    ，乃為警查知上情。
二、案經戊○○訴由屏東縣警察局恆春分局報告臺灣屏東地方法
    院檢察署檢察官偵查起訴。
    理  由
壹、證據能力方面：
一、刑事訴訟法第159 條第1 項規定：被告以外之人於審判外之
    言詞或書面陳述，除法律有規定者外，不得作為證據。而該
    條所謂「法律有規定者」，係指同法第159 條之1 至第159
    條之5 及第206 條等規定。按醫師法第12條第1 項規定：醫
    師執行業務時，應製作病歷，並簽名或蓋章及加註執行年、
    月、日。第二項規定：前項病歷，除應於首頁載明病人姓名
    、出生年、月、日、性別及住址等基本資料外，其內容至少
    應載明下列事項：一就診日期。二主訴。三檢查項目及結果
    。四診斷或病名。五治療、處置或用藥等情形。六其他應記
    載事項。因此，醫師執行醫療業務時，不論患者是因病尋求
    診療，或因特殊目的而就醫，醫師於診療過程中，應依醫師
    法之規定，製作病歷，此一病歷之製作，均屬醫師於醫療業
    務過程中所須製作之紀錄文書，而且每一醫療行為均屬可分
    ，因其接續之看診行為而構成醫療業務行為，其中縱有因訴
    訟目的，例如被毆傷而尋求醫師之治療，對醫師而言，仍屬
    其醫療業務行為之一部分，仍應依法製作病歷，則該病歷仍
    屬業務上所製作之紀錄文書，與通常之醫療行為所製作之病
    歷無殊，自屬刑事訴訟法第159 條之4 第2 款所稱從事業務
    之人於業務上所須製作之紀錄文書，而診斷證明書係依病歷
    所轉錄之證明文書，自仍屬本條項之證明文書；另護理紀錄
    亦係醫院護理人員於例行性之醫療過程中所須製作之紀錄文
    書，且無不可信之情況，屬於刑事訴訟法第159 條之4 第2
    款之文書，亦具有證據能力。
二、又按傳聞法則之重要理論依據，在於傳聞證據未經當事人之
    反對詰問予以核實，乃予排斥，惟若當事人已放棄對原供述
    人之反對詰問權，於法院審判時表明同意該等傳聞證據可作
    為證據，基於證據資料愈豐富，愈有助於真實發現之理念，
    並貫徹刑事訴訟法修法加重當事人進行主義之精神，確認當
    事人對於證據能力有處分權之制度，傳聞證據經當事人同意
    作為證據，法院認為適當者，亦得為證據；另當事人於調查
    證據時，對於傳聞證據表示「沒有意見」、「對於證據調查
    無意見」，而未於言詞辯論終結前聲明異議，應視為已有將
    該等傳聞證據採為證據之同意，此刑事訴訟法第159 條之5
    定有明文。查本案據以認定被告犯罪事實存否之其他被告以
    外之人於審判外之言詞或書面陳述，經審判長提示並告以要
    旨後，檢察官及被告均知該證據為審判外之言詞陳述及書面
    證據，原無證據能力，惟未於言詞辯論終結前表示異議，本
    院審酌上開證據作成之過程並無不適當之情形，且對於被告
    涉案之事實具有相當之關聯性，依刑事訴訟法第159 條之5
    規定均具有證據能力。
貳、實體方面：
一、訊據被告乙○○固供承其於上開時、地，因停車糾紛，與告
    訴人戊○○發生爭執，嗣其駕車返回上開住處，告訴人亦駕
    車跟隨伊至其上開住處外面之事實，惟矢口否認有何傷害犯
    行，辯稱：我手指頭受傷殘障，不可能打告訴人，我在上開
    墓地及我住處外面還被告訴人及1 名年輕男子毆打云云。惟
    查：
(一)、告訴人於95年3 月19日上午，與妻子丁○○、母親潘貴英、
    大姊邱賴雲香、大姊夫甲○○及兒子潘相辰至上開墓地掃墓
    ，告訴人與丁○○於當日上午11時許抵達墓地後，因前述停
    車糾紛，與被告發生口角爭執，證人邱谷鐘後來亦駕車搭載
    證人潘貴英、邱賴雲香、潘相辰抵達上開墓地，被告之後駕
    駛上開貨車搭載其妻丙○○離開上開墓地，告訴人因恐被告
    對其家人不利，隨即駕駛上開廂型車在後跟著被告，俟告訴
    人跟隨被告抵達被告上開住處並下車後，被告即與數名不詳
    成年男子一起毆打告訴人，其中幾個不詳男子自後架住及抓
    住告訴人，被告則與其餘幾名不詳男子徒手毆打告訴人之頭
    部後方、臉部、背部、右腰部等部位，致告訴人受有右眼眼
    袋瘀傷、頭部後方外傷併輕微腦震盪、臉部挫傷併3 處瘀傷
    （各為2 1 、2 1 、1. 50.5 公分）、背部挫傷、右
    腰瘀傷等多處傷害；證人潘貴英等人見告訴人離開甚久未歸
    ，擔心其安危，乃責由證人邱谷鐘駕駛上開自小客車搭載證
    人丁○○前去察看，渠等到被告上開住處前時，見告訴人已
    倒臥在地上、意識不清等事實，業經證人即告訴人戊○○於
    警偵訊及本院審理時指證歷歷（見警卷第7 頁、偵卷第186
    、187 頁、本院卷第82頁背面至83頁背面），核與被告及證
    人邱谷鐘、潘貴英、邱賴雲香、潘相辰所陳被告與告訴人在
    上開墓地發生爭執乙情（見偵卷第7 、56、58、59、60、
    170 、171 頁、本院卷第84至87頁），證人邱谷鐘於偵訊及
    審理、證人丁○○於審理時一致證稱：邱谷鐘駕車搭載丁○○前往察看告訴人之安危，見到告訴人倒臥在地上，意識不
    清乙情（見偵卷第56、57頁、本院卷第84頁背面至85 頁 、
    第87頁正反面）堪稱相符，而依行政院衛生署屏東醫院恆春
    分院急診病歷紀錄、護理紀錄及診斷證明書、國軍高雄總醫
    院急診室病歷紀錄、護理紀錄、驗傷診斷書及診斷證明書、
    屏東縣警察局受理刑事案件報案三聯單之記載（見偵卷第
    204 、205 、24、132 至134 、131 、135 、25、22、14
    之1 頁），顯示告訴人於案發日下午2 時30分許，前往行政
    院衛生署屏東醫院恆春分院急診，主訴於95年3 月19日上午
    11至12時，在永靖墓地，與人爭吵，被人以拳頭擊傷，致頭
    部多處瘀傷、擦傷等語，診斷結果其右後枕部微腫、右下眼
    袋處瘀傷（約4 ×2 公分）、左側鼻- 臉頰交接處挫傷（
    0.5 ×0.5 公分）、左頰部挫傷（0.5 ×0.5 公分、近耳部
    ）、右頰瘀傷（抓傷、2 ×0.2 公分）、右下巴瘀傷（抓傷
    、1.5 ×0.5 公分），告訴人於同日下午2 時50分許離院後
    ，旋於同日下午4 時5 分許，前往屏東縣警察局恆春分局滿
    州分駐所報案，復於同日晚上9 時27分許，至國軍高雄總醫
    院急診，主訴其被打傷，雙眼閉眼時痛，後頂部痛，右腰痛
    等語，經診斷其頭部外傷併輕微腦震盪、臉部挫傷併多處瘀
    青（2 ×1 公分、2 ×1 公分、1.5 ×0.5 公分）、背部挫
    傷併右腰瘀青4 ×1 公分等事實，則以告訴人受傷之部位及
    程度，堪認其所指訴之遭被告及數名男子毆打乙節堪可採信
    ，佐以其於案發當日上午11時44分許遭被告等人毆傷後，旋
    即於當日下午2 時30分許，前往行政院衛生署屏東醫院恆春
    分院急診，復於同日下午4 時5 分許，至警局報案，再於該
    日晚上9 時27分許前往國軍高雄總醫院急診之過程，且在醫
    院及警局始終指訴係遭人毆打成傷等節判斷，告訴人前開指
    訴堪可採信，被告空言辯稱其並未毆打告訴人，尚非可採。
    至於告訴人固指稱被告在上開墓地時，有拿東西打到其眼睛
    云云（見偵卷第7 頁、本院卷第83頁），然與證人丁○○於
    偵查中所證：其有看到告訴人用手捂著眼睛，好像是被告用
    東西丟我老公云云（見偵卷第59頁）並非完全相符，且證人
    丁○○在本院審理時明確證稱其並未看到被告在墓地有打告
    訴人，也沒有看到告訴人受傷，告訴人亦未表示有被打等語
    （見本院卷第85頁），其偵訊證詞是否屬實，洵非無疑，佐
    以證人甲○○亦證稱在墓地時只看到被告與告訴人在爭吵，
    沒有看到渠等打架等語（見本院卷第89頁），且證人甲○○
    、潘貴英、邱賴雲香、潘相辰於偵訊作證時均未提及被告在
    上開墓地動手毆打告訴人乙事，自難僅以告訴人單一指訴，
    逕認被告在上開墓地時確有為毆打告訴人之犯行，併此敘明
    。
(二)、證人丙○○、林順和雖均證稱被告並未在其上開住處外毆打
    告訴人，係告訴人毆打被告云云，證人丙○○復證稱被告在
    上開墳墓遭告訴人毆打云云，然證人丙○○既與被告為夫妻
    、證人林順和則為被告之姊夫，渠等所言非無出於迴護被告
    之強烈動機，渠等證詞之可信度已堪質疑；況查，關於告訴
    人是否有在被告上開住處外毆打被告及事發過程，證人丙○○於96年3 月19日偵訊時證稱：戊○○那邊開3 台車來追，
    到我家門口時，戊○○與另1 名男子下車，戊○○有打被告
    ，另1 名男子沒有打云云（見偵卷第66頁），與其於本院審
    理時所證：當時總共有3 部車跟到我家門口，有1 男1 女及
    戊○○，那個女生下車問戊○○要不要叫人來云云（見本院
    卷第86頁）似有未合，更與證人林順和於偵訊時所證：對方
    本來是1 個人到上開住處，過了約10分鐘，又有另1 個人來
    ，第1 個人來了就與被告吵架，渠等就把該人拉開，現場有
    很多人，被告與該人沒有打架，因為還沒開始打就被拉開了
    ，但對方一直說要打，吵了約1 個小時，後來就走了，第2
    個男人在旁邊看一下子就走了云云（見偵卷第172 頁）大相
    逕庭，而證人林順和前開證詞亦與被告於偵訊及本院準備程
    序中所陳被告與1 名年輕人各開1 台車跟到其住處，其下車
    時被告就拉著其衣服，毆打其頸部云云（見偵卷第7 頁）迥
    不相符，再者，被告陳稱其當時看到戊○○等人駕駛2 輛車
    至其住處乙節，亦與證人丙○○於偵訊及審理中所稱戊○○
    等人是開3 台車追被告所駕駛之車輛云云有所出入，被告與
    證人丙○○、林順和就事發過程之陳述顯多所齟齬，另被告
    於偵訊時均稱其被告訴人毆打後，係其家人將其推入或帶入
    屋內（見偵卷第6 、8 、66、67頁），於本院準備程序時卻
    稱其被告訴人毆打後，自己跑回家，其姊姊方出去與告訴人
    等人說話（見本院卷第42頁背面），而證人丙○○於偵訊時
    就此證稱被告被告訴人毆打後，被告之大哥、姊姊都出來攔
    阻，後來大家就都在門口吵（見偵卷第65、66頁），然於本
    院審理時卻改稱：被告被毆打後，其與其姐姐將被告拉進家
    裡，戊○○等人就在外面鬧（見本院卷第86頁），渠等陳述
    顯前後不一，互核亦不相符；再佐以證人丙○○於96年3 月
    19日偵訊時稱其與被告駕車返家途中，其有用手機打電話回
    家說被告被打，然被告於該次偵訊卻稱：在回程時，丙○○
    沒有打電話給別人，因為手機不能打（見偵卷第66頁），而
    證人丙○○於96年6 月25日偵訊時竟附和被告前開陳述，改
    稱：當天其手機壞掉了，無法打電話報警云云（見偵卷第
    171 頁），經檢察官事務官以其前次偵訊陳述質疑伊時，伊
    方陳稱：其打電話回家時是證人林順和接聽的，其手機時好
    時壞云云（見偵卷第171 頁），其證詞反覆不一，顯有可疑
    ，且被告陳稱證人丙○○於返家途中並未打電話給別人，亦
    與證人林順和於偵訊時所證不符（見偵卷第172 頁），足見
    證人丙○○、林順和所為證述有明顯之瑕疵可指，自難採信
    而為有利被告之認定。
(三)、至被告另辯稱其手受傷，不可能毆打告訴人云云，然觀諸本
    院向屏東縣政府調取之身心障礙者鑑定資料及被告至財團法
    人恆春基督教醫院就診之病歷，其手部殘障情形為左食指切
    斷（欠缺）及右中食指神經外傷（機能顯著障礙），認符合
    「身心障礙等級」所列之輕度肢障等情，有上開鑑定資料及
    病歷資料各1 份附卷可憑（見本院卷第58至64頁），則被告
    僅係2 隻手指頭喪失機能或機能減退，其是否確實無法毆打
    告訴人並非無疑，況如前述，被告當時係夥同數名男子共同
    毆打告訴人，堪認被告手指頭殘障之事實應無礙其與他人將
    告訴人毆打成傷之可能性，被告此部分辯解自難為有利之認
    定。
(四)、綜上所述，告訴人前開指訴堪值採信，被告所為辯解顯係畏
    罪卸責之詞，委無足採。本件被告傷害犯行事證明確，應予
    依法論科。
二、新舊法比較：
    查被告行為後，刑法於94年2 月2 日經總統令修正公布，於
    95年7 月1 日施行。又行為後法律有變更者，適用行為時之
    法律。但行為後之法律有利於行為人者，適用最有利於行為
    人之法律。修正後之刑法第2 條第1 項定有明文。而比較新
    舊法時應就罪刑有關之共犯、未遂犯、想像競合犯、牽連犯
    、連續犯、結合犯，以及累犯加重、自首減輕暨其他法定加
    減原因（如身分加減）與加減例等一切情形，綜其全部罪刑
    之結果而為比較（最高法院95年5 月23日刑事庭第8 次會議
    決議參照）。經查：被告行為後法律已有修正，爰將本案適
    用新舊法之比較，臚列於下：
(一)、本件與罪刑有關之刑法第33條（涉及法定最低罰金刑）業經
    修正，修正後刑法第33條第5 款規定「罰金：新臺幣一千元
    以上，以百元計算之」，與修正前刑法第33條第5 款規定「
    罰金：一元以上」不同。經比較新舊法結果，以舊法較有利
    於被告，故依刑法第2 條第1 項前段規定，本案關於法定刑
    罰金部分，自應適用行為時之法律即修正前刑法第33條第5
    款規定科處（依最高法院95年台上字第6958號、7024號判決
    要旨此部分修正應比較新舊法）。
(二)、修正前刑法第28條規定：「二人以上共同實施犯罪之行為者
    ，皆為正犯」，修正後之規定為：「二人以上共同實行犯罪
    之行為者，皆為正犯」，將「陰謀犯」、「預備犯」排除於
    共同正犯範圍之外（見刑法第28條立法理由說明），修正前
    後共同正犯之定義及範圍既已有不同，難謂法律並無變更，
    亦應為新舊法之比較，最高法院96年度台上字第4191、4923
    號刑事判決意旨可資參照，而經比較結果，修正後之規定對
    被告並非較為有利，亦應適用修正前刑法之規定。
(三)、本件綜合比較結果，關於被告量刑所適用之刑法相關法條，
    認依修正前刑法對被告較為有利，是應一體適用修正前刑法
    即行為時刑法論處。
(四)、關於易科罰金之折算標準，被告行為時之刑法第41條第1 項
    前段規定：「犯最重本刑為5 年以下有期徒刑以下之刑之罪
    ，而受6 個月以下有期徒刑或拘役之宣告，因身體、教育、
    職業、家庭之關係或其他正當事由，執行顯有困難者，得以
    1 元以上3 元以下折算1 日，易科罰金。」，又被告行為時
    之易科罰金折算標準，依修正前罰金罰鍰提高標準條例第2
    條前段（現已刪除）規定，就其原定數額提高為100 倍折算
    1 日，則本件被告行為時之易科罰金折算標準，應以銀元
    300 元折算1 日，經折算為新臺幣後，應以新臺幣900 元折
    算為1 日。惟95年7 月1 日修正公布施行之刑法第41條第1
    項前段則規定：「犯最重本刑為5 年以下有期徒刑以下之刑
    之罪，而受6 個月以下有期徒刑或拘役之宣告者，得以新臺
    幣1000元、2000元或3000元折算1 日，易科罰金。」比較修
    正前後之易科罰金折算標準，以修正前之規定，較有利於被
    告，應依刑法第2 條第1 項後段之規定，適用修正前刑法第
    41條第1 項前段之規定（最高法院95年度第8 次刑庭會議決
    議參照）。
三、核被告所為，係犯刑法第277 條第1 項之普通傷害罪。又被
    告與上開數名不詳成年男子，就本件傷害犯行，有犯意聯絡
    及行為分擔，為共同正犯。爰審酌被告僅因停車糾紛，竟夥
    同他人動手毆打告訴人，致告訴人受傷，所為誠非可取，且
    犯後矢口否認犯行，迄未與告訴人達成和解或賠償告訴人之
    損失，犯後態度不佳、未見有悔意，衡以其犯罪動機、手段
    、素行、智識程度及告訴人之傷勢等一切情狀，量處如主文
    所示之刑，並依修正前刑法第41條第1 項前段之規定諭知易
    科罰金之折算標準。又按中華民國96年罪犯減刑條例業經總
    統於96年7 月4 日公布，自同年7 月16日施行，本件被告犯
    罪時間係在96年4 月24日以前，經核並無該條例第3 條所列
    不予減刑之情形，應依中華民國96年罪犯減刑條例第2 條第
    1 項第3 款規定，減其宣告刑刑期2 分之1 ，並諭知易科罰
    金之折算標準。
據上論斷，應依刑事訴訟法第284 條之1 、第299 條第1 項前段
、第28條（修正前），刑法第277 條第1 項、第41條第1 項前段
（修正前），中華民國96年罪犯減刑條例第2 條第1 項第3 款、
第7 條，刑法施行法第1 條之1 ，修正廢止前罰金罰鍰提高標準
條例第2 條，現行法規所定貨幣單位折算新臺幣條例第2 條，判
決如主文。
本案經檢察官廖華君到庭執行職務。
中    華    民    國    98    年     4     月    6    日
                  刑事第五庭  法  官  陳秀慧
以上正本證明與原本無異。
如不服本判決應於收受判決後10日內向本院提出上訴書狀，並應
敘述具體理由；其未敘述上訴理由者，應於上訴期間屆滿後20日
內向本院補提理由書（均須按他造當事人之人數附繕本）「切勿
逕送上級法院」。
中    華    民    國    98    年     4     月    6    日
                               書記官  溫訓暖
附錄本案論罪科刑法條
中華民國刑法第277條第1項
傷害人之身體或健康者，處3 年以下有期徒刑、拘役或1 千元以
下罰金。


司法院資訊處製作；財團法人民間司法改革基金會備份。
